ACORDAO-COMPLETO-2566622

ACÓRDÃO 3506/2023 ATA 13/2023 - PRIMEIRA CÂMARA

VISTOS, relatados e discutidos estes autos de recursos de reconsideração interpostos pelo Sr. Mauro Fragoso Peret Antunes e pela empresa Mauro Fragoso Peret Antunes Artes e Cultura - EPP em face do Acórdão 17188/2021-TCU-Primeira Câmara, por meio do qual foi apreciada tomada de contas especial instaurada pelo então Ministério da Cultura em razão da não comprovação da regular aplicação dos recursos captados por força do projeto cultural Pronac 09-2793,
ACORDAM os Ministros do Tribunal de Contas da União, reunidos em sessão da Primeira Câmara, ante as razões expostas pelo relator, em:
9.1. nos termos dos arts. 32, inciso I, e 33 da Lei 8.443/1992, conhecer dos presentes recursos de reconsideração para, no mérito, dar a eles provimento, de modo a tornar insubsistente o Acórdão 17.188/2021-1.ª Câmara, arquivando-se o processo com fundamento no art. 11 da Resolução-TCU 344/2022.
9.2. dar ciência desta deliberação aos recorrentes.

Recursos de reconsideração interpostos em face de acórdão  por meio do qual foi apreciada tomada de contas especial instaurada em razão da não comprovação da regular aplicação dos recursos captados por força do projeto cultural que tinha por objeto a realização de apresentações teatrais, de música instrumental e exposição de artes visuais nas cidades de Guaíba/RS e São Bernardo do Campo/SP.

Primeira Câmara

Secretaria Especial da Cultura.

3. Interessados/Responsáveis/Recorrentes:
3.1. Responsáveis: Mauro Fragoso Peret Antunes (XXX.806.558-XX); Mauro Fragoso Peret Antunes Artes e Cultura - EPP (07.143.065/0001-35).
3.2. Recorrentes: Mauro Fragoso Peret Antunes Artes e Cultura - EPP (07.143.065/0001-35); Mauro Fragoso Peret Antunes (XXX.806.558-XX).

13.1. Ministros presentes: Walton Alencar Rodrigues (Presidente), Benjamin Zymler (Relator), Jorge Oliveira e Jhonatan de Jesus.
13.2. Ministro-Substituto presente: Weder de Oliveira.

BENJAMIN ZYMLER

Ministro Jorge Oliveira.

Inicialmente, reproduzo a instrução produzida no âmbito da então Secretaria de Recursos (peça 114) , a qual contou com a anuência da subunidade (peça 144) :
"INTRODUÇÃO
1.	Trata-se de recurso de reconsideração interposto por Mauro Fragoso Peret Antunes e pela empresa Mauro Fragoso Peret Antunes Artes e Cultura - Epp, por meio do qual se insurgem contra o Acórdão 17188/2021-TCU-Primeira Câmara (peça 120) . 
1.1.	A deliberação recorrida apresenta o seguinte teor, transcrevendo-se em destaque os itens objeto do recurso de reconsideração:
VISTA, relatada e discutida esta tomada de contas especial instaurada pelo então Ministério da Cultura em desfavor, originalmente, de Mauro Fragoso Peret Antunes Artes e Cultura - Epp, Mauro Fragoso Peret Antunes e Paulo Sérgio Fragoso Peret Antunes, em razão da não comprovação da regular aplicação dos recursos captados por força do projeto cultural Pronac 09-2793.
ACORDAM os Ministros do Tribunal de Contas da União, reunidos em sessão da 1ª Câmara, ante as razões expostas pelo Relator e com fundamento nos arts. 1º, inciso I; 16, inciso III, alíneas "b" e "c"; 19; 23, inciso III; 26; 28, inciso II; e 57 da Lei 8.443/1992 c/c os arts. 209, §7º; 214, inciso III, alínea "a"; e 217 do Regimento Interno, em:
9.1. excluir Paulo Sérgio Fragoso Peret Antunes da presente relação processual;
9.2. rejeitar as alegações de defesa de Mauro Fragoso Peret Antunes Artes e Cultura - Epp e Mauro Fragoso Peret Antunes;
9.3. julgar irregulares as contas de Mauro Fragoso Peret Antunes Artes e Cultura - Epp e de Mauro Fragoso Peret Antunes e condená-los solidariamente ao pagamento das quantias a seguir especificadas, com a fixação do prazo de quinze dias, a contar da notificação, para comprovarem, perante o Tribunal, o recolhimento da dívida aos cofres do Fundo Nacional de Cultura, atualizada monetariamente e acrescida dos juros de mora, calculados a partir das datas discriminadas, até a data do recolhimento, na forma prevista na legislação em vigor.
	VALOR ORIGINAL (R$) 
	DATA DA OCORRÊNCIA
	DÉBITO/CRÉDITO

	945.000,00
	18/1/2010
	D

	683.415,00
	7/1/2011
	D

	835.285,00
	7/1/2011
	D

	215,88
	13/2/2012
	C

9.4. aplicar a Mauro Fragoso Peret Antunes multa de R$ 150.000,00 (cento e cinquenta mil reais) , fixando-lhe o prazo de quinze dias, a contar da notificação, para que comprove, perante o Tribunal, o recolhimento da dívida aos cofres do Tesouro Nacional, atualizada monetariamente desde a data desta deliberação até a data do efetivo recolhimento, se paga após o vencimento, na forma da legislação em vigor;
9.5. autorizar, desde logo, a cobrança judicial da dívida caso não atendida a notificação;
9.6. autorizar, se requerido, o parcelamento da dívida em até 36 (trinta e seis) parcelas, incidindo, sobre cada parcela, corrigida monetariamente, os correspondentes acréscimos legais fixando-lhes o prazo de quinze dias, a contar do recebimento da notificação, para comprovarem perante o Tribunal o recolhimento da primeira parcela, e de trinta dias, a contar da parcela anterior, para comprovarem os recolhimentos das demais parcelas, devendo incidir sobre cada valor mensal, atualizado monetariamente, os juros de mora devidos, no caso do débito, na forma prevista na legislação em vigor, alertando os responsáveis que a falta de comprovação do recolhimento de qualquer parcela importará no vencimento antecipado do saldo devedor;
9.7. encaminhar   cópia   desta   deliberação aos responsáveis, à Secretaria Especial da Cultura e à Procuradoria da República no Estado de São Paulo, com a informação de que o inteiro teor deste acórdão e do relatório e do voto que o fundamentam está disponível no endereço eletrônico www.tcu.gov.br/acordaos.
HISTÓRICO
2.	Trata-se de tomada de contas especial (TCE) , instaurada pelo então Ministério da Cultura em desfavor, originalmente, de Mauro Fragoso Peret Antunes Artes e Cultura - Epp, Mauro Fragoso Peret Antunes e Paulo Sérgio Fragoso Peret Antunes, em razão da não comprovação da regular aplicação dos recursos captados por força do projeto cultural Pronac 09-2793 (peça 111, p. 1) .
2.1	O projeto tinha por objeto a realização de apresentações teatrais, de música instrumental e exposição de artes visuais nas cidades de Guaíba/RS e São Bernardo do Campo/SP. Para isso, em 23/11/2009, foi autorizada a captação de R$ 4.242.522,00 entre 24/11/2009 e 31/12/2011, com prazo para execução entre 30/12/2009 e 31/12/2011. A empresa proponente captou o total de R$ 2.463.700,00 (peça 121, p. 1) .
2.2	Ao analisar a prestação de contas, o órgão federal constatou que, apesar da captação de 58,07% dos recursos previstos, foram realizados apenas dois dias de evento, enquanto o projeto previa oito dias de atividades. Ademais, verificou-se a apresentação de música popular regional, em desacordo com o aprovado no plano de trabalho. Constatou-se também a ausência de informações quanto: i) à inserção da logomarca do Ministério da Cultura; ii) ao plano de distribuição e de divulgação; iii) às medidas de democratização de acesso. Por fim, foi apurada a promoção de vantagens indevidas ao patrocinador (peça 121, p. 1) .
2.3	No âmbito deste Tribunal, a Secex-TCE afastou a responsabilidade de Paulo Sérgio Fragoso Peret Antunes, pois verificou que ele não tinha poderes de gestão sobre a empresa Mauro Fragoso Peret Antunes Artes e Cultura - Epp, sendo apenas sócio cotista (peça 80, p. 4) . Foram citados, contudo, os demais responsáveis (peças 93-95) .
2.4	Em sua derradeira análise, a Secex-TCE, de maneira uníssona, propôs a rejeição das alegações de defesa dos responsáveis, débito (integral) e multa com base no art. 57 da Lei 8.443/1992 (peça 111, p. 6-7; e peças 112 e 113) e foi acompanhada pelo parecer do MPTCU (peça 116) .
2.5	O Relator a quo, Ministro Jorge Oliveira, anuiu com as propostas da unidade técnica (peça 121) e foi acompanhado pelos demais Ministros da Colenda 1ª Câmara (peça 120) .
2.7	Irresignados, o Sr. Mauro Fragoso Peret Antunes e a Empresa Mauro Fragoso Peret Antunes Artes e Cultura - Epp interpuseram o presente recurso de reconsideração (peça 137) , que se fundamenta nas altercações que, adiante, passar-se-á a relatar.
EXAME DE ADMISSIBILIDADE
3.	Reitera-se o exame preliminar de admissibilidade efetuado por esta unidade instrutora (peça 138) , ratificado pelo Ministro-Relator Benjamin Zymler (peça 141) , que concluiu pelo conhecimento do recurso de reconsideração acostado à peça 137, com fundamento nos artigos 32, inciso I, e 33 da Lei 8.443/1992, suspendendo-se os efeitos dos itens 9.2, 9.3, 9.4 e 9.5 do Acórdão 17188/2021-TCU-Primeira Câmara.
EXAME DE MÉRITO
4. Delimitação do recurso
4.1.	Constitui objeto do presente exame responder se:
	a) houve prescrição do débito;
	b) houve violação aos princípios do devido processo legal e da ampla defesa;
	c) o Sr. Mauro Fragoso Peret Antunes deve ser afastado do rol dos responsáveis;
	d) o dano deve ser afastado ou atenuado.
Da prescrição do débito  
5.	O Sr. Mauro Fragoso Peret Antunes e a Empresa Mauro Fragoso Peret Antunes Artes e Cultura - EPP alegam a prescrição do débito.
5.1	Sustentam a alegação acima com base nos seguintes argumentos:
	a) as contas teriam sido prestadas em fevereiro de 2012 e a TCE teria sido instaurada em setembro de 2017, de modo que teria transcorrido prazo maior que cinco anos (peça 137, p. 4) ;
	b) ao julgar o Tema 899, o Supremo Tribunal Federal (STF) teria fixado que a pretensão de ressarcimento do erário seria prescritível e sujeita ao prazo de cinco anos (peça 137, p. 4-7) .  
	Análise:
5.2	No exame da prescrição, a Serur tem adotado os entendimentos detalhados na peça 142, que contém estudo e pronunciamentos anteriores da secretaria sobre o tema. Nessas manifestações estão desenvolvidas as seguintes premissas, que serão utilizadas no presente exame: 
a)  ao julgar o RE 636.886, o STF conferiu nova interpretação ao art. 37, § 5º, da Constituição Federal, fixando a tese de que "é prescritível a pretensão de ressarcimento ao erário fundada em decisão de Tribunal de Contas";
	b)  as pretensões punitiva e de ressarcimento devem observar o mesmo regime na atividade de controle externo, dado o objetivo comum da prescrição, de fixar prazo para o Tribunal de Contas agir, para caracterizar o ilícito, identificar seu autor, dimensionar as consequências da conduta e impor as consequências legais, independentemente de tais consequências terem natureza punitiva ou ressarcitória;
	c)  até que sobrevenha norma específica, entende-se que a prescrição das pretensões punitiva e de ressarcimento, no processo de controle externo, deve observar o regime Lei 9.873/1999, na linha dos recentes pronunciamentos do STF a respeito. Assim, sem prejuízo de se realizar o exame da prescrição também segundo o prazo decenal previsto no Código Civil, o critério adotado, na formulação da proposta de encaminhamento, será o da Lei 9.873/1999.  
Análise da prescrição segundo os critérios do Acórdão 1441/2016-TCU-Plenário
5.3	Primeiramente, cabe antecipar que o débito apurado não prescreveu segundo os critérios estabelecidos pelo Acórdão 1441/2016-TCU-Plenário.	
5.4	Com efeito, a referida decisão estabeleceu o seguinte entendimento: (i) a pretensão punitiva do TCU subordina-se ao prazo geral de prescrição indicado no art. 205 do Código Civil (10 anos) e é contada a partir da data de ocorrência da irregularidade sancionada; (ii) o ato que ordenar a citação, a audiência ou oitiva da parte interrompe a prescrição; (iii) haverá suspensão da prescrição toda vez que o responsável apresentar elementos adicionais de defesa; (iv) a prescrição será aferida independentemente de alegação da parte; e (v) o entendimento do mencionado acórdão será aplicado de imediato aos processos novos e aos pendentes de decisão.
5.5	Nesse sentido, o prazo prescricional começou a correr em 29/2/2012, data prevista para a apresentação da prestação de contas (peça 33, p. 2) . 
5.6	Considerando que a citação foi determinada em novembro de 2020 pelo TCU (peça 82) , em prazo inferior a dez anos, operando, portanto, a interrupção do prazo prescricional (reinício da contagem) , não houve a prescrição pelos critérios do Acórdão 1441/2016-TCU-Plenário.
Análise da prescrição pelo regime da Lei 9.873/1999 
5.7	Conforme será demonstrado a seguir, não se deu a prescrição do dano com base na Lei 9.873/1999, vez que todas as interrupções do prazo se deram em prazo inferior a cinco anos. 
5.8	Primeiramente, o prazo prescricional começou a correr em 29/2/2012, data prevista para a apresentação da prestação de contas (peça 33, p. 2) . 
5.9	Em 7/8/2013, a Secretaria de Fomento e Incentivo à Cultura solicitou documentações adicionais da prestação de contas (peça 51) , o que acarretou a interrupção do prazo prescricional com base no art. 2º, II, da Lei 9.873/1999.
5.10	Em 20/9/2017, o Parecer de Avaliação Técnica 095/2017 concluiu pelo não cumprimento do objeto (peça 54, p. 8) , ensejando interrupção do prazo prescricional (art. 2º, II, da Lei 9.873/1999) .
5.11	Em 8/1/2020, o Relatório de Auditoria E-TCE 544/2018 concluiu pelo dano (peça 75) , o que implicou nova interrupção do prazo prescricional (art. 2º, II, da Lei 9.873/1999) . 
5.12	Em 5/10/2021, o Acórdão 17188/2021-TCU-Primeira Câmara concluiu pelo dano (peça 120) .   
5.13	Portanto, conforme se depreende das datas grifadas, o feito não ficou paralisado por mais de cinco anos sem decisão entre uma interrupção de prazo e a seguinte, de modo que não houve a prescrição pelos critérios da Lei 9.873/1999. 
Conclusão sobre a prescrição
5.14	Por todo o exposto, o débito em análise não prescreveu nem pelos critérios estabelecidos pelo Acórdão 1441/2016-TCU-Plenários e nem pelos previstos na Lei 9.873/1999.
Do devido processo legal
6.	O Sr. Mauro Fragoso Peret Antunes e a Empresa Mauro Fragoso Peret Antunes Artes e Cultura - EPP alegam que houve violação ao devido processo legal.
6.1	Sustentam a alegação acima com base nos seguintes argumentos:
	a) o proponente teria apresentado documentação robusta, com a prestação de contas com todos os documentos necessários para justificar o cumprimento do objeto de captação de recursos. Todavia, as cópias dos referidos autos não teriam sido juntadas ao presente feito (peça 137, p. 7-8) ;
	b) a conclusão pelo descumprimento do objeto do ajuste só poderia ser feita após a análise da íntegra dos autos do Pronac 09-2793 (peça 137, p. 8) ;
	c) dessa forma, o julgamento dos autos, sem a juntada da cópia integral do PRONAC 09-2793, seria nulo, posto que somente dessa forma seria possível aos recorrentes exercerem, de fato, o contraditório e a ampla defesa (peça 137, p. 9) .
	Análise:
6.2	As alegações não sustentam qualquer alteração do decisum. 
6.3	Cabe antecipar que os recorrentes apenas repisaram alegações que foram exaustivamente enfrentadas tanto pela unidade técnica (peça 111, p. 5-6) como pelo parecer do MPTCU (peça 116) .
6.4	Em primeiro, encontram-se juntadas a documentação referente à prestação de contas (peças 34 a 46) , integrada por relatórios, relação de pagamentos, conciliação bancária, extrato da conta específica, fotografias, notas fiscais e material de divulgação. Do mesmo modo, estão disponíveis as respostas aos requerimentos formulados pelo Ministério da Cultura, assim como as manifestações do órgão sobre a prestação de contas.
6.5	Esse conjunto de documentos presentes nos autos é suficiente para caracterização das irregularidades apontadas e para definição das responsabilidades pela inexecução do projeto cultural nos termos pactuados, não representando a ausência de eventual documento ofensa ao regular exercício do contraditório e da ampla defesa e consequentemente ao devido processo legal. 
6.6	Em segundo, caso o responsável não tenha guardado os documentos pelo prazo previsto na legislação, o que é de sua inteira responsabilidade, poderia obtê-los por meio de solicitação à Secretaria Especial de Cultura. Desse modo, considerando que não se verifica ausências documentais nos autos, não cabe ao TCU promover diligências para colher documentos de interesse do responsável, uma vez que é dele o ônus da prova, devendo apresentar os elementos que entender necessários à sua defesa.
6.7	Por todo o exposto, propõe-se rejeitar as presentes alegações.
Da legitimidade passiva do recorrente
7.	Os recorrentes alegam que o Sr. Mauro Fragoso não integra o rol de responsáveis do feito.
7.1	Suportam esta alegação com base nos seguintes argumentos:
	a) a desconsideração da personalidade jurídica consistiria de mecanismo excepcional, relativizando os efeitos da autonomia patrimonial, princípio através do qual não se poderia confundir o patrimônio da sociedade com o patrimônio dos seus sócios (peça 137, p. 11) ;
	b) seria necessário a condução de um processo específico para a desconsideração da empresa responsável, para que, caso preenchidos os requisitos legais, pudesse ser feita a desconsideração da pessoa jurídica e a inclusão no polo passivo do Sr. Mauro (peça 137, p. 12) ;
	c) a desconsideração seria cabível, todavia seria preciso permitir o contraditório e a ampla defesa, não bastando simplesmente a imputação dos fatos ao sócio da empresa (peça 137, p. 13) .
	Análise:
7.2	De início, as alegações não sustentam qualquer alteração do decisum.
7.3	Primeiramente, não houve desconsideração da pessoa jurídica da Empresa Mauro Fragoso Peret Antunes Artes e Cultura - Epp. Em segundo, o Sr. Mauro Fragoso Peret Antunes foi arrolado entre os responsáveis, com base na vasta jurisprudência deste Tribunal que apregoa que os administradores respondem solidariamente com as pessoas jurídicas destinatárias de transferências voluntárias (Acórdãos 665/2012 e 2606/2012, ambos do Plenário; Acórdão 5.297/2013 e 4.707/2014, ambos da 1ª Câmara; e Acórdão 4.252/2013 e 3.149/2014, ambos da 2ª Câmara) .
7.4	No mesmo sentido, cabe citar o exato teor da Súmula TCU 286: 
A pessoa jurídica de direito privado destinatária de transferências voluntárias de recursos federais feitas com vistas à consecução de uma finalidade pública responde solidariamente com seus administradores pelos danos causados ao erário na aplicação desses recursos. 
[grifos acrescidos]
7.5	Por fim, o Acórdão 2592/2013-TCU-Primeira Câmara estendeu o teor da Súmula TCU 286 às hipóteses de captação de recursos com amparo na Lei 8.313/1991 (Lei Rouanet) , uma vez que se trata de recursos públicos federais oriundos de renúncia fiscal prevista em lei.
7.6	Por todo o exposto, propõe-se rejeitar as presentes alegações. 
Do débito
8.	O Sr. Mauro Fragoso Peret Antunes e a Empresa Mauro Fragoso Peret Antunes Artes e Cultura -Epp buscam afastar ou reduzir o dano imposto pela decisão vergastada.
8.1	Sustenta o pedido acima com base nos seguintes argumentos:
	a) a condenação imposta aos recorrentes para a restituição da totalidade dos recursos captados seria totalmente ilegal, uma vez que haveria provas físicas, além das econômica e financeiras, da realização dos eventos objeto do ajuste (peça 137, p. 15) ;
	b) em virtude da captação parcial dos recursos, o recorrente, após a realização de estudos e verificação de custos, se viu na necessidade de reduzir o escopo do projeto original. Dessa forma, teriam sido realizados dois dias de evento e seria impossível alegar que os recursos captados não teriam sido aplicados em proveito da sociedade, conforme o art. 1º da Lei 8.313/91 (peça 137, p. 14) ;
	c) a condenação ao ressarcimento integral implicaria no enriquecimento sem causa da Administração, uma vez que a população teria desfrutado dos eventos culturais (peça 137, p. 16) ;
	d) Nesse sentido, citou o seguinte trecho do Acórdão 8599/2016-TCU-Segunda Câmara:
Pode-se até questionar a execução integral dos valores repassados ao projeto. Mas, diante dos elementos apresentados e sobretudo com o cotejo com os extratos bancários, não se pode conceber a imputação de débito pelo valor integral, sob pena de se confirmar a alegação do recorrente de enriquecimento sem causa do erário.   
	Análise:
8.2	Preliminarmente, as alegações não sustentam o afastamento ou a redução do débito. 
8.3	Isso porque os responsáveis nada afirmaram sobre o cerne da imposição do dano que foi o fato de o plano de trabalho ter previsto a apresentação de música erudita ou instrumental (e ter sido apresentado música em estilos diferentes do aprovado) , bem como a desproporcionalidade entre o montante de recursos captados e a execução física. 
8.4	Quanto ao estilo musical, conforme se verifica na aprovação da solicitação de apoio (peça 3) , o projeto foi enquadrado no art. 18, § 3º, da Lei 8.313/1991 - música instrumental ou erudita, com possibilidade de dedução no IRPJ de 100% do valor da doação ou patrocínio, o que não ocorreria para projetos enquadrados no art. 26 da mesma lei (música de outros estilos) , com dedução limitada a 45% da doação e 30% do patrocínio, nos casos de pessoa jurídica. 
8.5	Dessa forma, o enquadramento do objeto como instrumental proporcionou a devolução de 100% do patrocínio desde que atendidos os requisitos nele indicados, o que não ocorreu com o projeto ora em análise. Além disso, o pressuposto central do ajuste firmado com o Ministério da Cultura foi a apresentação de música clássica ou erudita, e não de outros estilos musicais, o que, por si só, já justifica a imposição do dano ao erário no montante dos recursos repassados, não cabendo, portanto, a alegação de enriquecimento sem causa da Administração. 
8.5	Quanto à falta de proporcionalidade entre os recursos captados e a execução física, já considerando a captação parcial dos recursos previstos (alegação "b') , era exigido dos responsáveis, pelo menos, quatro dias de evento (dois dias em cada cidade) , todavia, foram disponibilizados ao público apenas dois dias de evento (um dia em cada cidade) - peça 116, p. 2.
8.6	Por fim, os responsáveis não trouxeram nenhuma alegação relativa à não inserção da logomarca do Ministério da Cultura e a promoção de vantagens indevidas ao patrocinador (peça 116, p. 1) .
8.7	Por todo o exposto, propõe-se rejeitar as presentes alegações.
CONCLUSÃO
9.	Das análises anteriores, ante os elementos constantes destes autos, o contexto normativo e as diretrizes jurisprudenciais aplicáveis ao caso, conclui-se que:
	(i) não houve prescrição do débito (itens 5.) ;
 	(ii) não houve violação aos princípios do devido processo legal e da ampla defesa (itens 6.) ;
	(iii) o Sr. Mauro Fragoso Peret Antunes não deve ser excluído do rol dos responsáveis (itens 7.) ; e
	(iv) o dano não deve ser afastado ou atenuado (itens 8.) .
9.1	Por todo o exposto, propõe-se a negativa de provimento ao recurso, visto que não foram carreados argumentos que possuam o condão de alterar a decisão vergastada. 
PROPOSTA DE ENCAMINHAMENTO
8.	Ante ao exposto, submetem-se os autos à consideração superior, propondo-se, com fundamento nos arts 32, inciso I, e 33 da Lei 8.443/1992 e art. 285 do RI/TCU:
a) conhecer do recurso de reconsideração interposto e, no mérito, negar-lhe provimento;
b) informar ao recorrente e demais interessados do acórdão a ser proferido, destacando que o relatório e o voto que o fundamentam podem ser acessados por meio do endereço eletrônico www.tcu.gov.br/acordaos."
2.	A Secretária substituta da Serur aquiesceu à proposta de encaminhamento acima, complementando apenas a título de exatidão que, nos termos da ADI 5509, a fluência do prazo prescricional, na hipótese de irregularidades detectadas no exame da prestação de contas, se inicia a partir da comunicação para o órgão de controle interno ou para o TCU. Portanto, na hipótese em exame, o termo inicial a ser considerado seria 31/7/2018, o que não afeta a conclusão do auditor pela inocorrência da prescrição sob os auspícios da Lei 9.873/1999.
3.	Por seu turno, a douta representante do Ministério Público junto ao TCU apresentou o seguinte parecer, acolhendo a posição da unidade técnica (peça 146) :
	"Trata-se de recurso de reconsideração interposto pela empresa Mauro Fragoso Peret Antunes Artes e Cultura - Epp e pelo Senhor Mauro Fragoso Peret Antunes, seu dirigente, por meio do qual se insurgem contra o Acórdão n.º 17.188/2021-TCU-1.ª Câmara, que julgou irregulares as contas dos recorrentes e os condenou ao pagamento solidário do débito no valor histórico de R$ 2.463.700,00, bem como aplicou ao mencionado dirigente multa no valor de R$ 150.000,00.
2.	Na origem, trata o processo de tomada de contas especial instaurada pelo então Ministério da Cultura em desfavor da empresa Mauro Fragoso Peret Antunes Artes e Cultura - Epp e dos Srs. Mauro Fragoso Peret Antunes e Paulo Sérgio Fragoso Peret Antunes, em razão da não comprovação da regular aplicação dos recursos captados por força do projeto cultural Pronac 09-2793.
3.	O projeto foi assim descrito: "realização de atividades culturais, todas gratuitas, nas cidades de Porto Alegre e do Rio de Janeiro. Essas atividades buscarão mostrar a diversidade cultural do povo da região da Mata Atlântica, além de preservar o patrimônio cultural, artístico e imaterial. O projeto contempla apresentações cênicas (teatrais) , de música instrumental e exposição de artes visuais". Durante o período de execução do projeto, o proponente solicitou e foram deferidas duas alterações de localidade, substituindo-se as cidades de Porto Alegre/RS por São Bernardo do Campo/SP, e do Rio de Janeiro/RJ por Guaíba/RS. Diante dessas alterações, o projeto passou a ser denominado "Riquezas Culturais da Mata Atlântica - Guaíba e São Bernardo do Campo".
4.	Foi autorizada a captação de R$ 4.242.522,00, entre as datas de 24/11/2009 e 31/12/2011, com prazo para execução entre 30/12/2009 e 31/12/2011, e prazo para prestação de contas até 29/2/2012. Do total autorizado, a empresa proponente captou o montante de R$ 2.463.700,00.
5.	Os responsáveis foram citados no TCU pelas seguintes irregularidades: i) execução do projeto cultural de forma desproporcional ao valor captado, já que a proposta foi aprovada com 8 dias de evento, o projeto teve captação de 58,07%, mas somente foi executado em 1 dia em cada cidade (Guaíba/RS e São Bernardo do Campo/SP) ; ii) apresentação musical com música popular regional e cantada (Orquestra Sonarte de Guaíba) , em enquadramento diferente ao aprovado no plano de trabalho e disposto no art. 18 da Lei n.º 8.313/1991, que se refere à música erudita ou instrumental; iii) não observação da normatização prevista para a inserção da logomarca no Ministério da Cultura; iv) não apresentação de informações consistentes quanto ao objeto e objetivos do projeto cultural, ao plano de distribuição, à repercussão do projeto, plano de divulgação e medidas de democratização de acesso; e v) promoção de vantagens indevidas ao patrocinador.
6.	Na decisão combatida, o E. Relator, Ministro Jorge Oliveira, seguido pelos demais Ministros da 1.ª Câmara, anuiu às propostas da Secex-TCE no sentido de rejeitar as alegações de defesa dos dois responsáveis, imputar-lhes débito integral e multa, bem como afastar a responsabilidade do Sr. Paulo Sérgio Fragoso Peret Antunes, pois constatou sua condição de sócio cotista, sem poderes de gestão sobre a empresa proponente.
7.	Inconformados com o acórdão condenatório, a empresa e seu dirigente interpuseram o presente recurso de reconsideração, o qual foi conhecido pelo eminente Ministro Benjamin Zymler no Despacho da peça 141, suspendendo-se os efeitos dos itens 9.2, 9.3, 9.4 e 9.5 do decisum vergastado, com fundamento nos arts. 32, inciso I, e 33 da Lei n.º 8.443/1992.
8.	Consta da peça 143 o exame dos argumentos dos recorrentes elaborado pela Serur. A instrução delimitou o objeto da análise a verificar se: a) houve prescrição do débito; b) houve violação aos princípios do devido processo legal e da ampla defesa; c) deve o Sr. Mauro ser afastado do rol dos responsáveis; e d) deve o dano ser afastado ou atenuado.
9.	Ao proceder ao exame técnico, concluiu a Serur que as alegações apresentadas pelos recorrentes não contêm elementos que possam levar ao acolhimento das razões expendidas ou justificar a anulação ou reforma do julgado combatido. Assim sendo, a proposta da Unidade Técnica é por conhecer do recurso de reconsideração interposto e, no mérito, negar-lhe provimento.
10.	Em relação aos itens "b", "c" e "d" do parágrafo 8, consideramos suficientemente embasadas as considerações da Serur pela rejeição das alegações recursais, nada havendo a acrescentar.
11.	No que tange ao item "a", ocorrência da prescrição do débito, os recorrentes aduziram que: a) as contas teriam sido prestadas em fevereiro de 2012 e a TCE teria sido instaurada em setembro de 2017, de modo que teria transcorrido prazo maior que cinco anos; e b) ao julgar o Tema 899 da Repercussão Geral, o Supremo Tribunal Federal teria fixado que a pretensão de ressarcimento do erário seria prescritível e sujeita ao prazo de cinco anos.
12.	A Serur iniciou a análise da prescrição expondo as premissas e entendimentos abaixo que a secretaria tem adotado em suas instruções e que foram utilizados no corrente exame.
	a) ao julgar o RE 636.886, o STF conferiu nova interpretação ao art. 37, § 5º, da Constituição Federal, fixando a tese de que "é prescritível a pretensão de ressarcimento ao erário fundada em decisão de Tribunal de Contas";
	b) as pretensões punitiva e de ressarcimento devem observar o mesmo regime na atividade de controle externo, dado o objetivo comum da prescrição, de fixar prazo para o Tribunal de Contas agir, para caracterizar o ilícito, identificar seu autor, dimensionar as consequências da conduta e impor as consequências legais, independentemente de tais consequências terem natureza punitiva ou ressarcitória;
	c) até que sobrevenha norma específica, entende-se que a prescrição das pretensões punitiva e de ressarcimento, no processo de controle externo, deve observar o regime Lei 9.873/1999, na linha dos recentes pronunciamentos do STF a respeito. Assim, sem prejuízo de se realizar o exame da prescrição também segundo o prazo decenal previsto no Código Civil, o critério adotado, na formulação da proposta de encaminhamento, será o da Lei 9.873/1999.
13.	Pelos critérios do Acórdão 1441/2016-TCU-Plenário, que estabelece que a pretensão punitiva do TCU se subordina ao prazo geral de prescrição indicado no art. 205 do Código Civil, de dez anos, contado a partir da data de ocorrência da irregularidade sancionada, com interrupção pelo ato que ordenar a citação, a audiência ou a oitiva da parte, a Serur demonstrou que o débito apurado nesta TCE não teria prescrevido, tendo em vista que o prazo prescricional começou a fluir em 29/2/2012, data prevista para a apresentação da prestação de contas, e a citação foi determinada em novembro de 2020.
14.	Pelo regime da Lei n.º 9.873/1999, também não se verificou a prescrição do dano. Para tanto, a Serur identificou quatro eventos em que o prazo prescricional teria sido interrompido nos termos do art. 2.º da Lei, sem que se tivesse passado cinco anos entre uma interrupção e outra.
15.	No pronunciamento da peça 145, a Sra. Secretária da Serur alertou para um ajuste de parâmetro, sem alterar a conclusão de inocorrência da prescrição pela Lei n.º 9.873/1999. Salientou que, nos termos da ADI n.º 5509, a fluência do prazo prescricional, na hipótese de irregularidades detectadas no exame da prestação de contas, se inicia a partir da comunicação para o órgão de controle interno ou para o TCU, o que, no caso em apreço, modificaria o termo a quo de 29/2/2012, utilizado pelo auditor, para 31/7/2018.
16.	Sobre o tema da prescrição, em sessão realizada no dia 11/10/2022, foi aprovada pelo Plenário a Resolução n.º 344, que regulamenta, no âmbito do Tribunal de Contas da União, a prescrição para o exercício das pretensões punitiva e de ressarcimento. Segundo o art. 1.º da Resolução, a prescrição nos processos de controle externo observará o disposto na Lei n.º 9.873/1999. O art. 18 dispõe que ela se aplica somente aos processos nos quais não tenha ocorrido o trânsito em julgado no TCU até a data de sua publicação.
17.	Releva notar que a Resolução foi editada considerando a necessidade de estabelecer critérios e procedimentos para exame da prescrição e de regulamentar seus efeitos no processo de controle externo. Teve por base as decisões proferidas pelo Supremo Tribunal Federal no Recurso Extraordinário n.º 636.886 (tema 899 da Repercussão Geral) e na Ação Declaratória de Inconstitucionalidade n.º 5.509.
18.	Nos termos do art. 4.º, inciso I, da Resolução, o prazo de prescrição será contado da data em que as contas deveriam ter sido prestadas, no caso de omissão de prestação de contas. E, pelo inciso II, da data da apresentação da prestação de contas ao órgão competente para a sua análise inicial. O trecho abaixo do voto do Ministro Antonio Anastasia do acórdão que aprovou a Resolução n.º 344 esclarece como interpretar os dois incisos.
A razão para tanto [redação do inciso II] é o teor dos diversos julgados do STF que, ao deixarem de aplicar a data do fato como termo inicial, o fizeram apenas em favor da data do vencimento do prazo para apresentação das contas ou da data da sua efetiva apresentação, o que ocorrer primeiro. Nesse sentido foi o voto do Ministro Gilmar Mendes no julgamento do RE 636.886.
19.	Na presente TCE, consta que a prestação de contas do projeto foi apresentada em 4/3/2013 (peça 54, p. 1) , sendo que o prazo para entrega da documentação venceu em 29/2/2012 (peça 33, p. 2) . Portanto, pode-se considerar essa última data como termo a quo do prazo prescricional, em deferência ao art. 4.º, inciso I, da Resolução.
20.	Sob esses fundamentos, a partir das peças constantes dos autos, com base nos incisos do art. 2.º da Lei n.º 9.873/1999 e do art. 5.º da Resolução n.º 344, houve a interrupção da prescrição nas seguintes datas:
- Em 22/7/2013 e 20/8/2013, datas das respostas do notificado aos ofícios de diligência na prestação de contas n.º 1785/2013 - COAPC/CGAAV/DIC/SEFIC/MinC e n.º 2310/2013 - COAPC/CGAAV/DIC/SEFIC/MinC (peças 49, 51 e 73, p. 6) . 
- Em 19/9/2017, data do Parecer de Avaliação Técnica Quanto à Execução do Objeto e dos Objetivos do Projeto n.º 095/2017 - COAOB/CGAREIDEIPC/SEFIC/MINC (peça 54) .
- Em 31/7/2018, data do Relatório do Tomador de Contas Especial (peça 73) .
- Em 8/1/2020, data do Relatório de Auditoria da CGU (peça 75) .
- Em 24/11/2020, data da instrução preliminar da Secex-TCE (peças 80-82) .
- Em 12/3/2021 e 22/7/2021, datas de ciência pelos responsáveis dos ofícios de citação (peças 96, 108, 109 e 110) .
- Em 31/8/2021, data da instrução de mérito da Secex-TCE (peças 111-113) .
- Em 5/10/2021, data da sessão em que proferido o Acórdão n.º 17.188/2021-TCU-1.ª Câmara (peça 120) .
21.	Pelo retrospecto acima, verifica-se que não restou caracterizado no caso concreto o decurso do prazo prescricional de cinco anos previsto no art. 1.º, caput, da Lei n.º 9.873/1999, e no art. 2.º da Resolução n.º 344. Por outro lado, houve o atingimento do prazo intercorrente de três anos previsto no art. 1.º, § 1.º, da Lei n.º 9.873/1999, e no art. 8.º da Resolução n.º 344, uma vez que não consta dos autos nenhum ato que evidencie o andamento regular do processo entre as datas de 20/8/2013 e 19/9/2017.
22.	Na peça 53, p. 2, consta o e-mail de uma servidora do Ministério da Cultura, de 2014, que solicitou do destinatário confirmação quanto ao dia da apresentação de específica banda em São Bernardo do Campo. De acordo com o art. 8.º, § 1.º, da Resolução, esse ato não interrompe a prescrição intercorrente, pois se trata de "prestação de informações".
23.	Considerando a análise supra, cabe o acolhimento integral do recurso para que o acórdão combatido seja tornado insubsistente, com afastamento do débito e da multa imputados aos recorrentes.
24.	Pelo exposto, com as devidas vênias por divergir da Unidade Técnica, esta representante do Ministério Público de Contas propõe conhecer do recurso de reconsideração interposto pela empresa Mauro Fragoso Peret Antunes Artes e Cultura - Epp e pelo Senhor Mauro Fragoso Peret Antunes, para, no mérito, dar-lhe provimento, de modo a tornar insubsistente o Acórdão n.º 17.188/2021-TCU-1.ª Câmara, arquivando-se o processo pela ausência de pressupostos de constituição e de desenvolvimento válido e regular, nos termos do art. 212 do Regimento Interno/TCU e do art. 11 da Resolução n.º 344."
	É o Relatório.

Alexandre Henrique Moretti Cammarosano Kopczynski (OAB-SP 353.063), Márcio Cammarosano (OAB-SP 24.170) e outros, representando Mauro Fragoso Peret Antunes Artes e Cultura - EPP e Mauro Fragoso Peret Antunes.

Procuradora-Geral Cristina Machado da Costa e Silva.

TOMADA DE CONTAS ESPECIAL. CAPTAÇÃO DE RECURSOS COM BASE NA LEI 8.313/1991. EXECUÇÃO EM DESACORDO COM O PROJETO APROVADO. CONTAS IRREGULARES. DÉBITO. MULTA. RECURSO DE RECONSIDERAÇÃO. CONHECIMENTO. RECONHECIMENTO dA prescrição INTERCORRENTE. PROVIMENTO. ARQUIVAMENTO.

TOMADA DE CONTAS ESPECIAL (TCE)

Secretaria de Recursos (Serur); Secretaria de Controle Externo de Tomada de Contas Especial (SecexTCE).

Nesta fase processual, são apreciados recursos de reconsideração interpostos pelo Sr. Mauro Fragoso Peret Antunes e pela empresa Mauro Fragoso Peret Antunes Artes e Cultura - EPP em face do Acórdão 17188/2021-TCU-Primeira Câmara, de relatoria do Ministro Jorge Oliveira, por meio do qual foi apreciada tomada de contas especial instaurada pelo então Ministério da Cultura, em razão da não comprovação da regular aplicação dos recursos captados por força do projeto cultural Pronac 09-2793.
2.	Conforme historiado pela unidade técnica, o referido projeto tinha por objeto a realização de apresentações teatrais, de música instrumental e exposição de artes visuais nas cidades de Guaíba/RS e São Bernardo do Campo/SP. Para isso, em 23/11/2009, foi autorizada a captação de R$ 4.242.522,00 de 24/11/2009 a 31/12/2011, com prazo para execução de 30/12/2009 a 31/12/2011. A empresa proponente captou o total de R$ 2.463.700,00.
3.	O tomador de contas constatou que, apesar da captação de 58,07% dos recursos previstos, foram realizados apenas dois dias de evento, enquanto o projeto previa oito dias de atividades. Ademais, verificou-se a apresentação de música popular regional, em desacordo com o aprovado no plano de trabalho. Constatou-se também a ausência de informações quanto: i) à inserção da logomarca do Ministério da Cultura; ii) ao plano de distribuição e de divulgação; iii) às medidas de democratização de acesso. Por fim, foi apurada a promoção de vantagens indevidas ao patrocinador.
4.	Segundo o voto condutor da decisão recorrida, a irregularidade mais grave constatada diz respeito ao não cumprimento do plano de trabalho em relação ao estilo musical das apresentações. O projeto foi enquadrado no art. 18, § 3º, da Lei 8.313/1991 (música erudita ou instrumental) , com possibilidade de dedução do Imposto de Renda Pessoa Jurídica (IRPJ) de 100% do valor da doação ou patrocínio. O estilo musical efetivamente executado, contudo, seria enquadrado no art. 26 da mesma lei (música de outros estilos) , que prevê dedução do IRPJ limitada a 45% da doação e 30% do patrocínio, nos casos de pessoa jurídica.
5.	Assim, por intermédio do Acórdão 17188/2021-TCU-Primeira Câmara, foram julgadas irregulares as contas dos recorrentes, condenando-os solidariamente ao pagamento do débito apurado, equivalente ao volume total de recursos captados. Ademais, foi aplicada apenas ao Sr. Mauro Fragoso Peret Antunes a multa capitulada no art. 57, da Lei 8.443/1992, fixada em R$ 150.000,00.
6.	Irresignados com o desfecho processual, os responsáveis interpuseram recursos de reconsideração, carreando as seguintes alegações:
a) teria ocorrido a prescrição do débito e da pretensão punitiva do TCU;
	b) houve violação aos princípios do devido processo legal e da ampla defesa, diante da ausência de juntada da íntegra dos autos do processo Pronac 09-2793, do Ministério da Cultura; 
	c) não caberia a responsabilização do Sr. Mauro Fragoso Peret Antunes sem a condução de um processo específico para desconsideração da personalidade jurídica da empresa da qual era sócio;
d) em virtude da captação parcial de recursos, foi necessário reduzir o escopo do projeto original; 
e) a devolução dos valores implicaria o enriquecimento sem causa da União; e
	f) não houve desvio de finalidade.
7.	Tais argumentos foram detidamente analisados pela então Secretaria de Recursos, que concluiu, em pareceres uníssonos, que o expediente recursal em apreciação não deveria ser provido, pois não trouxe argumentos aptos a justificar a anulação ou reforma do julgado combatido.
8.	Por sua vez, o Ministério Público de Contas aduziu que embora considere suficientemente embasadas as análises da unidade técnica para refutar as demais alegações recursais, entendeu que teria havido a prescrição intercorrente prevista no art. 1º, § 1º, da Lei 9.873/1999, e no art. 8º da Resolução 344/2022, uma vez que não consta dos autos nenhum ato que evidencie o andamento regular do processo entre as datas de 20/8/2013 e 19/9/2017.  
II
Iniciando o meu exame do caso, preliminarmente, por estarem presentes os requisitos de admissibilidade previstos nos arts. 32, inciso I, e 33 da Lei 8.443/1992, entendo pertinente conhecer dos recursos de reconsideração.
O principal ponto a ser debatido nos autos, que foi objeto de controvérsia entre a unidade técnica e o Parquet, é a suposta ocorrência da prescrição das pretensões ressarcitória e punitiva do TCU.  
Primeiramente, o MP/TCU expôs que, na presente TCE, a prestação de contas do projeto foi apresentada de forma intempestiva, em 4/3/2013 (peça 54, p. 1) , ao passo que o prazo para entrega da documentação tinha vencido em 29/2/2012 (peça 33, p. 2) . Portanto, considerou que o termo a quo do prazo prescricional seria essa última data, em deferência ao art. 4.º, inciso I, da Resolução 344/2022. Para maior clareza reproduzo o trecho do dispositivo da mencionada resolução:
"Art. 4° O prazo de prescrição será contado: 
I - da data em que as contas deveriam ter sido prestadas, no caso de omissão de prestação de contas; 
II - da data da apresentação da prestação de contas ao órgão competente para a sua análise inicial; 
III - do recebimento da denúncia ou da representação pelo Tribunal ou pelos órgãos de controle interno, quanto às apurações decorrentes de processos dessas naturezas; 
IV - da data do conhecimento da irregularidade ou do dano, quando constatados em fiscalização realizada pelo Tribunal, pelos órgãos de controle interno ou pelo próprio órgão ou entidade da Administração Pública onde ocorrer a irregularidade; 
V - do dia em que tiver cessado a permanência ou a continuidade, no caso de irregularidade permanente ou continuada."
Parece-me inadequado o enquadramento do caso ao inciso I retromencionado, pois somente seria aplicável às situações em que ocorreu a omissão de prestação de contas, o que não se amolda aos presentes autos.
Assim, julgo que o termo inicial da contagem do prazo prescricional deva ser contado a partir de 4/3/2013, data em que ocorreu a efetiva prestação de contas, nos termos do inciso II do art. 4º da Resolução 344/2022. 
O Ministério Público de Contas baseou a sua conclusão no trecho do voto do relator da deliberação que originou a Resolução 344/2022. O Ministro Antonio Anastasia explanou que:
"A razão para tanto [redação do inciso II] é o teor dos diversos julgados do STF que, ao deixarem de aplicar a data do fato como termo inicial, o fizeram apenas em favor da data do vencimento do prazo para apresentação das contas ou da data da sua efetiva apresentação, o que ocorrer primeiro. Nesse sentido foi o voto do Ministro Gilmar Mendes no julgamento do RE 636.886."
Ocorre que a aplicação do raciocínio externado acima precisa levar em consideração situações em que as contas são apresentadas intempestivamente, em momento posterior ao prazo previsto. Exemplifico com a situação em que estas são apresentadas 4 anos, 11 meses e 29 dias após a data estipulada no convênio para a prestação de contas. Se entendermos que o termo a quo da contagem do prazo prescricional se iniciou no vencimento estipulado no instrumento de repasse, no dia seguinte estariam prescritas as pretensões ressarcitória e punitiva, beneficiando a torpeza do agente que apresentou extemporaneamente suas contas. 
O mesmo raciocínio resultaria na conclusão de que as contas deveriam ser analisadas em apenas um dia ou, pior, rejeitadas sem que houvesse a análise com a profundidade requerida, haja vista o exíguo prazo para apreciação.
Dito de outra forma, faz todo sentido adotar o fato que ocorrer primeiro quando as contas são apresentadas antes do marco final para a sua prestação, nos termos explanados no julgamento do RE 636.886. Por outro lado, nos casos de apresentação intempestiva das contas, é plenamente apropriada a interpretação literal do art. 4º, incisos I e II, da Resolução 344/2022, a qual conduz invariavelmente à conclusão de que o termo inicial da prescrição ocorre na data da efetiva prestação de contas.
A Resolução 344/2022 regula o processo de controle externo, nos termos da Lei 8.443/1992, de forma que o termo "omissão de prestação contas", presente no inciso I do art. 4º da mesma resolução, deve ser interpretado da forma como tal expressão é utilizada na própria Lei Orgânica do TCU, em particular nos seus arts. 8º e 16, inciso II, alínea "a", in verbis:
"Art. 8° Diante da omissão no dever de prestar contas, da não comprovação da aplicação dos recursos repassados pela União, na forma prevista no inciso VII do art. 5° desta Lei, da ocorrência de desfalque ou desvio de dinheiros, bens ou valores públicos, ou, ainda, da prática de qualquer ato ilegal, ilegítimo ou antieconômico de que resulte dano ao Erário, a autoridade administrativa competente, sob pena de responsabilidade solidária, deverá imediatamente adotar providências com vistas à instauração da tomada de contas especial para apuração dos fatos, identificação dos responsáveis e quantificação do dano.
[...]
Art. 16. As contas serão julgadas::
[...]
III - irregulares, quando comprovada qualquer das seguintes ocorrências:
a) omissão no dever de prestar contas;"
Remansosa jurisprudência do TCU considera que a apresentação intempestiva das contas somente é caracterizada como omissão quando estas são apresentadas após a citação. Nesse sentido, cito os enunciados a seguir, extraídos da jurisprudência sistematizada desta Corte de Contas;
"A omissão no dever de prestar contas fica caracterizada apenas a partir da citação feita pelo TCU. A apresentação da prestação de contas até o momento anterior ao da citação configura intempestividade no dever de prestar contas e deve ser considerada falha formal, hipótese que, aliada à demonstração da adequada e integral aplicação dos recursos, conduz ao julgamento das contas pela regularidade com ressalva." (Acórdão 1.792/2020-1ª Câmara) 
"A citação ou, conforme o caso, a audiência realizada pelo TCU é o marco temporal a partir do qual a apresentação da prestação de contas não descaracteriza a omissão." (Acórdão 1537/2022-TCU-Segunda Câmara) .
"A apresentação da prestação de contas após a citação do responsável pelo TCU, sem atenuantes que justifiquem o atraso, porém com elementos que comprovem a boa e regular aplicação dos recursos, permite a exclusão do débito, mas não elide a omissão inicial, cabendo o julgamento pela irregularidade das contas com aplicação de multa."  (Acórdão 4704/2020-TCU-Primeira Câmara) .
"A omissão no dever de prestar contas fica caracterizada apenas a partir da citação por essa irregularidade. Prestadas as contas antes de expedida a comunicação por parte do Tribunal, não há que se falar em incidência do art. 209, § 4º, do Regimento Interno do TCU, por falta do suporte fático delimitado pela norma."  (Acórdão 7471/2015-TCU-Primeira Câmara) .
Portanto, só cabe a aplicação marco temporal previsto no inciso I do art. 4º da Resolução 344/2022 quando a omissão no dever de prestar contas foi o fundamento adotado para instauração de TCE e para a citação do responsável. Não há de se falar em omissão na prestação de contas e, por conseguinte, do emprego do termo a quo da prescrição previsto no primeiro inciso do art. 4º da referida resolução, quando as contas são apresentadas intempestivamente ao próprio órgão tomador de contas. Só ocorre a omissão no caso de contas intempestivas quando elas são apresentadas ao TCU após a citação dos responsáveis.
Considerando que a interpretação literal da nova Resolução 344/2022 não poderia levar à conclusão diversa, deixo de propor qualquer medida no sentido de estudar a conveniência e oportunidade de rever a redação dos dispositivos ora em exame.
III
Feito o registro de minha posição sobre o marco inicial da prescrição no caso de contas intempestivas, passo a analisar a ocorrência da prescrição ao caso concreto.
Em linha com os exames do MP/TCU e da unidade técnica, verifico que não restou caracterizado no caso concreto o decurso do prazo prescricional de cinco anos previsto no art. 1º, caput, da Lei 9.873/1999, e no art. 2º da Resolução 344/2022.
 No que tange à possível prescrição intercorrente, o MP/TCU apresentou a seguinte cronologia dos fatos, demonstrando que não consta dos autos nenhum ato que evidencie o andamento regular do processo nas datas de 20/8/2013 a 19/9/2017, o que induziria à conclusão no sentido de que fora ultrapassado o período de três anos previsto no art. 1º, § 1º, da Lei 9.873/1999, e no art. 8º da Resolução 344/2022:
em 22/7/2013 e 20/8/2013, datas das respostas do notificado aos ofícios de diligência na prestação de contas n.º 1785/2013 - COAPC/CGAAV/DIC/SEFIC/MinC e n.º 2310/2013 - COAPC/CGAAV/DIC/SEFIC/MinC (peças 49, 51 e 73, p. 6) ; 
em 19/9/2017, data do Parecer de Avaliação Técnica Quanto à Execução do Objeto e dos Objetivos do Projeto n.º 095/2017 - COAOB/CGARE/DEIPC/SEFIC/MINC (peça 54) ;
laudo final sobre a prestação de contas - CGAREIDEIPC/SEFIC/MinC nº 401, de 26/9/2017 que reprovou a prestação de contas, seguida pelo despacho de 29/9/2017 determinando a instauração deste processo de tomada de contas especial (peça 55) ;
em 9/10/2017, por meio da Portaria 610, as contas dos responsáveis foram reprovadas (peça 56) ;
em 31/7/2018, data do Relatório do Tomador de Contas Especial (peça 73) ;
em 8/1/2020, data do Relatório de Auditoria da CGU (peça 75) ;
em 24/11/2020, data da instrução preliminar da Secex-TCE (peças 80-82) ;
em 12/3/2021 e 22/7/2021, datas de ciência pelos responsáveis dos ofícios de citação (peças 96, 108, 109 e 110) ;
em 31/8/2021, data da instrução de mérito da Secex-TCE (peças 111-113) ; e
em 5/10/2021, data da sessão em que proferido o Acórdão 17188/2021-TCU-Primeira Câmara (peça 120) .
Entendo de forma semelhante ao MP/TCU, adotando como fundamento a tese que foi debatida durante a sessão plenária do dia 22/03/2023, na apreciação do TC Processo 020.186/2020-7, na qual o TCU prolatou o Acórdão 534/2020-TCU-Plenário, fixando o entendimento, nos termos do art. 16, inciso V, do Regimento Interno do Tribunal e do art. 8° da Resolução 344/2022, no sentido de que o marco inicial da fluição da prescrição intercorrente se inicia somente a partir da ocorrência do primeiro marco interruptivo da prescrição ordinária, consoante elencado no art. 5º da nominada Resolução. 
O apontamento do MPTCU diz respeito exclusivamente à prescrição intercorrente. Conforme o mencionado Acórdão 534/2020-TCU-Plenário, ela tem início a partir da primeira causa interruptiva da prescrição principal, ou seja, a partir do primeiro marco interruptivo entre aqueles elencadas no art. 5º da resolução. 
No caso concreto, depois que as contas foram prestadas, em 4/3/2013, o Ministério da Cultura examinou o processo (começou a apurar) e efetuou diligências. Essa atividade de exame e saneamento da prestação de contas pode ser entendido como um ato inequívoco de apuração dos fatos, como o próprio TCU têm admitido em outros diversos casos em que se examina a ocorrência da prescrição. 
Realizada esse primeiro ato de apuração, houve diligência e houve resposta da diligência em 20/8/2013. Após a resposta à diligência, a Administração deveria tem promovido o regular seguimento ao processo (com o exame da diligência etc.) . No entanto, o  próximo ato indicado no parágrafo 24 deste voto somente ocorreu em 19/9/2017, ou seja, após o lapso de 3 anos, operando-se a prescrição intercorrente.
IV
Quanto aos demais argumentos recursais, entendo que a Serur analisou todos os argumentos aduzidos pelos responsáveis, motivo pelo qual adoto os exames realizados, corroborados pelo MP/TCU, como razões de decidir, sem prejuízo de tecer alguns comentários adicionais.
Com efeito, não merece prosperar o argumento dos recorrentes de que a ausência da íntegra do projeto cultural Pronac 09-2793 tenha ocasionado a nulidade do acórdão recorrido. Nesse sentido, apresento exame realizado pela unidade técnica:
"6.3	Cabe antecipar que os recorrentes apenas repisaram alegações que foram exaustivamente enfrentadas tanto pela unidade técnica (peça 111, p. 5-6) como pelo parecer do MPTCU (peça 116) .
6.4	Em primeiro, encontram-se juntadas a documentação referente à prestação de contas (peças 34 a 46) , integrada por relatórios, relação de pagamentos, conciliação bancária, extrato da conta específica, fotografias, notas fiscais e material de divulgação. Do mesmo modo, estão disponíveis as respostas aos requerimentos formulados pelo Ministério da Cultura, assim como as manifestações do órgão sobre a prestação de contas.
6.5	Esse conjunto de documentos presentes nos autos é suficiente para caracterização das irregularidades apontadas e para definição das responsabilidades pela inexecução do projeto cultural nos termos pactuados, não representando a ausência de eventual documento ofensa ao regular exercício do contraditório e da ampla defesa e consequentemente ao devido processo legal. 
6.6	Em segundo, caso o responsável não tenha guardado os documentos pelo prazo previsto na legislação, o que é de sua inteira responsabilidade, poderia obtê-los por meio de solicitação à Secretaria Especial de Cultura. Desse modo, considerando que não se verifica ausências documentais nos autos, não cabe ao TCU promover diligências para colher documentos de interesse do responsável, uma vez que é dele o ônus da prova, devendo apresentar os elementos que entender necessários à sua defesa."
A respeito da suposta ilegitimidade passiva do Sr. Mauro Fragoso Peret Antunes, verifico que sua responsabilização ocorreu em sintonia com a Súmula 286 desta Corte de Contas, segundo a qual "a pessoa jurídica de direito privado destinatária de transferências voluntárias de recursos federais feitas com vistas à consecução de uma finalidade pública responde solidariamente com seus administradores pelos danos causados ao erário na aplicação desses recursos".  Ou seja, não ocorreu a desconsideração da personalidade jurídica da sociedade da qual o aludido responsável era sócio, e sim a sua responsabilização direta pela gestão dos recursos. 
A propósito, o Acórdão 2592/2013-TCU-Primeira Câmara estendeu o teor da Súmula TCU 286 às hipóteses de captação de recursos com amparo na Lei Rouanet (Lei 8.313/1991) , uma vez que se trata de recursos públicos federais oriundos de renúncia fiscal prevista em lei.
Por fim, os argumentos recursais não enfrentaram os principais apontamentos que resultaram na imputação do débito, oriundo do fato de o plano de trabalho ter previsto a apresentação de música erudita ou instrumental (e ter sido apresentado música em estilos diferentes do aprovado) , bem como a desproporcionalidade entre o montante de recursos captados e a execução física.
A falta de proporcionalidade entre as verbas obtidas e a execução física é patente, pois com a captação parcial dos recursos previstos (houve captação de 58,07% do montante proposto) seria exigido dos responsáveis a realização de ao menos quatro dias de evento (dois dias em cada cidade) , todavia, foram disponibilizados ao público apenas dois dias de evento (um dia em cada cidade) .
Ainda assim, não seria o caso de redução proporcional do débito, pois também houve irregularidade na modificação do estilo musical, não enquadrado no art. 18, §3º, da Lei 8.313/1991 (música erudita ou instrumental) . Cabe consignar que a execução de apresentações musicais em estilos diferentes daquele aprovado pelo Ministério da Cultura, configura irregularidade grave, pois o dispositivo prevê a possibilidade de dedução no IRPJ de 100% do valor da doação ou patrocínio, o que não ocorreria para projetos enquadrados no art. 26 da mesma lei (música de outros estilos) , com dedução limitada a 45% da doação e 30% do patrocínio, nos casos de pessoa jurídica. 
Nesse sentido, a captação de recursos para música erudita ou instrumental, com base no art. 18, da Lei 8.313/1991, e a efetiva execução do projeto em outros estilos musicais, enquadrados no art. 26 da mesma lei, acarretou a dedução indevida pelo doador/patrocinador da totalidade doada/patrocinada, configurando evidente dano ao Erário, cuja responsabilidade é unicamente do proponente, por ter sido quem alterou o objeto, à revelia da Secretaria Especial de Cultura e dos doadores/patrocinadores. 
Não obstante o exposto, considerando o reconhecimento da prescrição intercorrente ao caso em exame, dou provimento aos recursos de reconsideração interpostos pelo Sr. Mauro Fragoso Peret Antunes e pela empresa Mauro Fragoso Peret Antunes Artes e Cultura - EPP, pp e pelo Senhor Mauro Fragoso Peret Antunes, para, no mérito, dar-lhe provimento, de modo a tornar insubsistente o Acórdão 17.188/2021-1.ª Câmara, arquivando-se o processo com fundamento no art. 11 da Resolução 344/2022.
	Diante do exposto, manifesto-me pela aprovação do acórdão que ora submeto à apreciação deste Colegiado.
TCU, Sala das Sessões, em 2 de maio de 2023.
BENJAMIN ZYMLER 
Relator